【裁判字號】    97,易,1874
【裁判日期】    970808
【裁判案由】    重利
【裁判全文】
臺灣臺中地方法院刑事判決              97年度易字第1874號
公  訴  人  臺灣臺中地方法院檢察署檢察官
被      告  甲○○
上列被告因重利案件，經檢察官提起公訴（97年度偵字第1546號
），本院判決如下：
    主    文
甲○○犯如附表所示伍次重利罪，各處如附表所示之刑。應執行
拘役柒拾日，如易科罰金，以新臺幣壹仟元折算壹日。
    犯罪事實
一、甲○○係設於臺中市○區○○路120之2號之「夢園KTV」負
    責人，明知依商號與信用卡簽帳單收單銀行所簽訂之特約商
    店合約，商號應以持卡人實際消費之金額向收單機構請款，
    不得接受以信用卡簽帳刷卡借款，竟於持卡人乙○○於如附
    表所示日期亟需用錢之際，以無實際消費行為之「假消費真
    借款」刷卡方式出借款項，其方式為：甲○○利用「夢園KT
    V」店內，向易購科技公司（下稱易購公司）所租用之刷卡
    機過刷乙○○向台新商業銀行申辦之信用卡，乙○○並於刷
    卡單上簽名表示消費，卻未取得實際商品或服務，甲○○再
    依乙○○之刷卡金額預扣10％之金額作為利息，餘款即刷卡
    金額90％之金額則充作借款金額而交付現金予乙○○，並以
    其中4％作為向易購科技公司租用刷卡機之手續費，於給付
    款項後之10至20天內，向收單銀行即中華商業銀行請款，中
    華商業銀行即需依據信用卡契約，代借款之持卡人乙○○償
    還款項，甲○○因而取得扣除手續費後之本息，藉此於借款
    後收取月息約9％之利息，折合年息約108％之利息，而獲得
    與原本顯不相當之重利。嗣經警於96年12月13日16時20分許
    ，持搜索票搜索上址查獲，並扣得信用卡壓印機1台（其以
    無實際交易事實之消費名目及金額，製作消費證明之會計憑
    證，所涉犯違反商業會計法之犯行，業經本院以97年度訴字
    第656號判處有期徒刑8月，緩刑2年確定）。
二、案經臺中市警察局第二分局報請臺灣臺中地方法院檢察署檢
    察官偵查起訴。
    理    由
壹、證據能力部分：
    本院認定事實所引用之下列卷內卷證資料，並無證據證明係
    公務員違背法定程序所取得，且被告於審判期日對本院提示
    之該卷證，就證據能力均未表示爭執，又卷內之文書證據，
    亦無刑事訴訟法第159條之4之顯有不可信之情況與不得作為
    證據之情形。是依刑事訴訟法第159條至159條之5之規定，
    均有證據能力。
貳、實體部分：
一、訊據被告甲○○固坦承有以「真刷卡、假消費」而借款予乙
    ○○之事實，惟矢口否認有上開重利之犯行，辯稱：與乙○
    ○是很熟的朋友，只是因乙○○需要現金發小費給小姐，一
    時心軟才讓乙○○刷卡借現金，其雖自刷卡借款之金額扣除
    10％的費用，但需支付易購公司4％的手續費，並無獲取不
    相當之重利云云。
二、經查：持卡人乙○○於附表所示之日期，持信用卡向被告刷
    卡借錢，並約定每刷卡1萬元，預扣1千元，實付9千元，分
    別5 次借予乙○○如附表所示1萬1千元至5萬5千元現金之事
    實，業據被告坦承不諱，核與證人乙○○於警詢及偵訊時證
    述之情節相符，並有其向易購公司租用之信用卡壓印刷卡機
    1台扣案可為佐證，復經證人即收單銀行（中華商業銀行）
    員工廖德烊證稱「夢園KTV是利用網站與本行簽署後，本行
    給予1個代號，代號是類似1個刷卡機的功能，易購公司是本
    行的網路金流公司，他可以向店家推廣成為本行的特約商店
    ，如此易購公司可以給特約商店代號，本行是特約商店的收
    單銀行」等語明確（見偵卷第9頁），被告此部分之自白應
    與事實相符而可採信。被告雖辯稱並未收取重利云云，然辦
    理信用卡預借現金業務，應依「信用卡業務管理要點」第3
    條規定，需向財政部提出申請，且應檢具辦理該項業務之實
    施要點，明定辦理之方式、額度之核給與限制、費用之收取
    及應對消費者揭露之事項，此據財政部81年8月31日臺財融
    字000000000號「辦理信用卡預借現金業務之有關規定」函
    示明確，並有該函示在卷可參，故尚非任何設有刷卡機之商
    店，均可以憑信用卡將現金借予不特定之持卡人。被告既未
    依規定申辦信用卡業務，自不得憑信用卡刷卡貸予證人乙○
    ○現款。又被告以上開「真刷卡、假消費」方式，每刷卡1
    萬元預扣1千元，實付9千元予證人乙○○，於向銀行請領簽
    帳款項前，顯係由其個人借貸款項予乙○○，而乙○○借得
    刷卡金額90％之現金，其餘10％之刷卡金額為被告預扣之利
    息，嗣被告再依上開消費簽帳單製作彙總表向聯合信用卡中
    心請領簽帳款項，依目前信用卡金流運作實務，被告約於給
    付款項後10至20日取得簽帳款，扣除向易購公司租用刷卡機
    之手續費用4％（公訴人雖認手續費用4％應係被告經營重利
    之成本，不得予以扣除，然銀行向特約商店收取刷卡手續費
    實屬信用卡金流實務之常態，此部分費用非被告所得之利息
    ，自應予以扣除，最高法院96年度台上字第4390號、95年度
    台上字第4721號判決意旨參照），則被告約獲取月息9％之
    利息【計算方式略如：10000×（10％－4％）÷10000÷20
    ×30＝9％】，換算為年息約為108％，顯與一般債務利息顯
    不相當，應屬重利無訛。是被告辯稱並未收取重利，無足採
    信，本件事證明確，被告犯行堪以認定。
三、核被告如附表所示5次重利行為，均係犯刑法第344條之乘他
    人急迫，貸以金錢，而取得與原本顯不相當之重利罪。查，
    被告自96年9月7日起至同年10月18日止之期間內，先後以「
    真刷卡、假消費」方式借款5次與乙○○，借貸地點及對象
    雖相同，然皆係因乙○○臨時欲發小費予夢園KTV伴唱小姐
    、現金不夠之情況下，業據其供陳明確，故被告於主觀上，
    自不可能預先即具備接續5次貸放資金以收取重利之犯意，
    況被告如附表所示5次行為均可明確區分，並非密接至無法
    切割，依據客觀情狀，亦無從認為該5次重利為一行為之接
    續進行，上開5次重利行為應各為獨立犯罪行為，即各自獨
    立評價而成立數罪。是被告所犯上開5次重利罪，犯意各別
    ，應予分論併罰。爰審酌被告素行尚佳，惟趁證人乙○○亟
    需用錢之際，貸放款項而收取重利，牟取與原本顯不相當之
    高額利息，且損及使用信用卡之經濟秩序，應值非難，然其
    放款之對象僅有乙○○1人，借貸金額非鉅等一切情狀，量
    處如附表所示之刑，並定其應執行之刑，及諭知易科罰金之
    折算標準。至扣案信用卡壓印刷卡機1台，係被告向易購公
    司承租之物品，非被告所有之物，業據其供述明確，爰不併
    為沒收之諭知。
據上論斷，應依刑事訴訟法第284條之1、第299條第1項前段，刑
法第344條第1項、第41條第1項前段，刑法施行法第1條之1，判
決如主文。
本案經檢察官丙○○到庭執行職務。
中    華    民    國    97    年    8     月    8     日
                        台灣台中地方法院刑事第二庭
                              法  官  陳姵君
以上正本證明與原本無異。
如不服本判決，應於收受送達後十日內向本院提出上訴書狀（應
敘述具體理由並附繕本）。
上訴書狀如未敘述理由，應於上訴期間屆滿後二十日內補提理由
書於本院。
                              書記官  莊金屏
中    華    民    國    97    年    8     月    8     日
附表：
 ┌──┬────────┬────┬──────────┬────┬──────────┐
 │編號│時間 (皆為96年) │刷卡金額│乙○○取得現金/月息 │消費證明│論罪科刑            │
 │    │                │        │                    │單號碼  │                    │
 ├──┼────────┼────┼──────────┼────┼──────────┤
 │ 1  │9月7日14時21分  │55000元 │49500元/9％         │014767  │犯重利罪，處拘役貳拾│
 │    │                │        │                    │        │伍日，如易科罰金，以│
 │    │                │        │                    │        │新臺幣壹仟元折算壹日│
 │    │                │        │                    │        │。                  │
 ├──┼────────┼────┼──────────┼────┼──────────┤
 │ 2  │9月16日16時0分  │11000元 │9900元/9％          │014779  │犯重利罪，處拘役貳拾│
 │    │                │        │                    │        │伍日，如易科罰金，以│
 │    │                │        │                    │        │新臺幣壹仟元折算壹日│
 │    │                │        │                    │        │。                  │
 ├──┼────────┼────┼──────────┼────┼──────────┤
 │ 3  │10月5日13時6分  │40000元 │36000元/9％         │014810  │犯重利罪，處拘役貳拾│
 │    │                │        │                    │        │伍日，如易科罰金，以│
 │    │                │        │                    │        │新臺幣壹仟元折算壹日│
 │    │                │        │                    │        │。                  │
 ├──┼────────┼────┼──────────┼────┼──────────┤
 │ 4  │10月9日14時22分 │22000元 │19800元/9％         │014823  │犯重利罪，處拘役貳拾│
 │    │                │        │                    │        │伍日，如易科罰金，以│
 │    │                │        │                    │        │新臺幣壹仟元折算壹日│
 │    │                │        │                    │        │。                  │
 ├──┼────────┼────┼──────────┼────┼──────────┤
 │ 5  │10月18日16時34分│22000元 │19800元/9%          │014836  │犯重利罪，處拘役貳拾│
 │    │                │        │                    │        │伍日，如易科罰金，以│
 │    │                │        │                    │        │新臺幣壹仟元折算壹日│
 │    │                │        │                    │        │。                  │
 └──┴────────┴────┴──────────┴────┴──────────┘
附錄論罪科刑法條：
中華民國刑法第344條
乘他人急迫、輕率或無經驗貸以金錢或其他物品，而取得與原本
顯不相當之重利者，處1年以下有期徒刑、拘役或科或併科1千元
以下罰金。


司法院資訊處製作；財團法人民間司法改革基金會備份。
